【裁判字號】    96,訴,1788
【裁判日期】    970509
【裁判案由】    偽造文書等
【裁判全文】
臺灣板橋地方法院刑事判決              96年度訴字第1788號
公  訴  人  臺灣板橋地方法院檢察署檢察官
被      告  甲○○
                     (現另案羈押於臺灣臺北看守所)
            乙○○
上列被告因偽造文書等案件，經檢察官提起公訴（95年度偵字第
8654號），本院判決如下：
    主    文
甲○○共犯行使業務登載不實文書罪，累犯，處拘役肆拾日，如
易科罰金，以銀元參佰元即新臺幣玖佰元折算壹日，減為拘役貳
拾日，如易科罰金，以銀元參佰元即新臺幣玖佰元折算壹日。
乙○○共犯行使業務登載不實文書罪，處拘役伍拾日，如易科罰
金，以銀元參佰元即新臺幣玖佰元折算壹日，減為拘役貳拾伍日
，如易科罰金，以銀元參佰元即新臺幣玖佰元折算壹日。
    事    實
一、甲○○前於民國90年間因竊盜案件，經本院判處有期徒刑2
    月確定，於90年11月9 日執行完畢，仍不知遵守法紀，於民
    國94年間，甲○○明知其未受雇於址設臺北縣三重市○○路
    ○ 段89號3 樓之東麟電訊國際公司 (下稱東麟公司），仍於
    94年5 月5 日前某日，與東麟公司負責人丙○○共同基於行
    使業務登載不實文書之犯意聯絡，由甲○○提供身分證件資
    料，丙○○則在上址公司內，於其業務上作成之勞工保險加
    保申報表暨全民健康保險第一、二、三類保險對象投保申報
    表，虛偽登載甲○○自94年5 月5 日起，任職東麟公司，勞
    保月投保薪資、全民健康保險投保金額為新臺幣（下同）
    16500 元，再持上開文件分別向勞工保險局、中央健康保險
    局台北分局申報登記，足以生損害於勞工保險局、中央健康
    保險局台北分局等機關勞保、健保資料登載之正確性。
二、乙○○係周銓澤之友人，乙○○明知其未受雇於東麟公司工
    作，仍於94年5 月1 日前某日，與周銓澤、丙○○共同基於
    行使業務登載不實文書之犯意聯絡，由乙○○提供身分證件
    資料，復由周銓澤指示丙○○在上址公司內，於丙○○業務
    上作成之勞工保險加保申報表暨全民健康保險第一、二、三
    類保險對象投保申報表，虛偽登載乙○○自94年5 月1 日起
    ，任職東麟公司，勞保月投保薪資、全民健康保險投保金額
    為16500 元，再持上開文件分別向勞工保險局、中央健康保
    險局台北分局申報登記，足以生損害於勞工保險局、中央健
    康保險局台北分局等機關勞保、健保資料登載之正確性。
三、案經臺北縣政府警察局報請臺灣板橋地方法院檢察署檢察官
    偵查起訴。
    理    由
一、上揭犯罪事實，業據被告甲○○、乙○○於偵查及審理中供
    明在卷，核與證人丙○○於審理中結證情節相符，並有勞工
    保險局97年3 月11日保承資字第09710075390 號函、中央健
    康保險局台北分局97年3 月18日健保北承一字第0970021769
    號函及所附勞工保險加保申報表暨全民健康保險第一、二、
    三類保險對象投保申報表在卷可憑。足認被告上揭任意性自
    白與事實相符，事證明確，被告犯行堪以認定。
二、法律變更適用部分：
  (一)按修正後刑法第2 條第1 項暨第35條之規定，係規範行為後
    法律變更所生新舊法比較適用之準據法暨刑之重輕之基本原
    則，於新法施行後，應適用新法第2 條第1 項及第35 條 之
    規定；比較新舊法時，亦應就罪刑有關之共犯、未遂犯、想
    像競合犯、牽連犯、連續犯、結合犯，以及累犯加重、自首
    減輕暨其他法定加減原因（如身分加減）與加減例等一切情
    形，綜其全部罪刑之結果而為比較並整體適用，不能割裂而
    分別適用有利益之條文（參照最高法院95年第8 次刑庭會議
    決議及27年上字第2615號判例）。
  (二)查被告行為後，罰金刑之計算單位及處罰、共同正犯、純正
    身分犯、易科罰金之折算標準之規定，均有修正：
    1.罰金刑之計算單位及處罰部分：
      刑法第33條第5 款業於94年2 月2 日修正公布，並自95年
      7 月1 日起施行；修正前刑法第33條第5 款規定「罰金：
      1 元以上。」再依罰金罰鍰提高標準條例第1 條提高10倍
      為銀元10元即新臺幣30元以上；修正後刑法第33條第5 款
      規定「罰金：新臺幣1,000 元以上，以百元計算之。」。
      另95年6 月14日修正公布刑法施行法第1 條之1 規定：「
      中華民國94年1 月7 日刑法修正施行後，刑法分則編所定
      罰金之貨幣單位為新臺幣。94年1 月7 日刑法修正時，刑
      法分則編未修正之條文定有罰金者，自94年1 月7 日刑法
      修正施行後，就其所定數額提高為30倍。但72年6 月26日
      至94年1 月7 日新增或修正之條文，就其所定數額提高為
      3 倍。」現行刑法中，有關於罰金刑之計算單位及處罰之
      規定已有修正，自屬法律變更。
    2.共同正犯及純正身分犯部分：
      刑法第28條共同正犯之規定，業已於94年1 月7 日修正，
      並於94年2 月2 日公布，95年7 月1 日施行；由2 人以上
      共同「實施」犯罪之行為，修正為共同「實行」犯罪之行
      為，排除預備犯及陰謀犯之處罰。另刑法第31條第1 項純
      正身分犯之規定，除將原有之「共同實施」、「以共犯論
      」文字修正為「共同實行」、「以正犯或共犯論」外，更
      增訂但書「得減輕其刑」之規定，此部分涉及刑之重輕，
      自屬法律變更。
    3.易科罰金之折算標準部分：
      刑法第41條第1 項業於94年1 月7 日修正公布，並於95年
      7 月1 日施行，修正前刑法第41條第1 項前段規定：「犯
      最重本刑為5 年以下有期徒刑以下之刑之罪，而受6 個月
      以下有期徒刑或拘役之宣告，因身體、教育、職業、家庭
      之關係或其他正當事由，執行顯有困難者，得以1 元以上
      3 元以下折算一日，易科罰金。」又被告行為時之易科罰
      金折算標準，修正前罰金罰鍰提高標準條例第2 條前段（
      現已刪除）規定，就其原定數額提高為100 倍折算1 日，
      則本件被告行為時之易科罰金折算標準，應以銀元300 元
      即新臺幣900 元折算1 日；修正後刑法第41條第1 項前段
      則規定：「犯最重本刑為5 年以下有期徒刑以下之刑之罪
      ，而受6 個月以下有期徒刑或拘役之宣告者，得以新臺幣
      1,000 元、2,000 元或3,000 元折算1 日，易科罰金。」
      此項修正屬科刑規範事項之變更，其折算標準為裁判時所
      應諭知，亦屬法律變更。
  (三)比較前述各該新舊法變更之結果，被告所犯之罪（詳下述）
    罰金刑之最低度限制業已提高至新臺幣1,000 元，較被告行
    為時之新臺幣30元不利，另純正身分犯部分，雖依新法得減
    輕其刑較為有利，然相較於論以一罪、數罪之區別，仍應認
    整體適用舊法有利；是綜合比較此部分變更結果且整體適用
    法律，應依修正後刑法第2 條第1 項前段規定，適用上開此
    部分之行為時法律。另易科罰金之折算標準部分，亦係行為
    時法為有利，故同此之理，亦應依被告行為時之法律定其折
    算標準。至於刑法第28條共同正犯之規定雖亦有上述之修正
    ，然被告所為，無論依修正前或後之規定，與丙○○等人均
    係共同正犯（詳下述），新舊法之修正內容，對被告並無「
    有利或不利」之影響，即無比較適用之問題，此並非刑法第
    2 條所稱之「法律變更」，應逕行適用裁判時之新法（參照
    最高法院95年度台上字第5589、5599、5669號等判決意旨）
    ；另刑法第33條第4 款拘役刑最高度部分雖從「二月未滿」
    修正為「六十日未滿」，惟對被告無有利、不利情形，亦應
    逕行適用裁判時法，均併予說明。
三、論罪科刑部分：
  (一)本件被告甲○○、乙○○雖非從事填載勞健保加保申報表並
    持以申請加保之業務之人，為無身分之人，然分別與有身分
    關係之丙○○ (乙○○部分另與周銓澤有犯意之聯絡) 共同
    實行該業務上文書登載不實及行使之行為，依法仍應成立該
    罪，是核被告所為，係犯刑法第216 條、第215 條之行使業
    務上登載不實文書罪。被告甲○○有如犯罪事實欄一所載之
    論罪科刑執行情形，有臺灣高等法院被告前案紀錄表在卷可
    稽，其於有期徒刑執行完畢後，5 年之內再犯本件有期徒刑
    以上之罪，為累犯，應依刑法第47條第1 項之規定加重其刑
    。被告業務上登載不實之低度行為，應為行使之高度行為所
    吸收，不另論罪。被告甲○○、乙○○上開犯行，係無身分
    之人而與有身分之丙○○共同實施犯罪，且有犯意聯絡及行
    為分擔，為身分犯，均應各以共同正犯論（檢察官對於周銓
    澤上開犯行未予訴究，此部分應依法偵辦，併此指明）。被
    告先後投保勞、健之行為，屬業務上同一行為，為包括上一
    罪，僅論以一罪。
  (二)爰審酌被告係因貪圖一時便利致犯本罪，及其所生危害尚非
    重大，被告甲○○犯後坦承犯行、態度尚佳，被告乙○○猶
    飾詞卸責等情狀，分別量處如主文所示之刑，並分別諭知易
    科罰金之折算標準。
  (三)被告犯罪時間係在96年4 月24日以前，核與中華民國九十六
    年罪犯減刑條例得予減刑之規定相符，依法減其刑度二分之
    一，並諭知易科罰金之折算標準。
四、不另為無罪諭知部分：
  (一)公訴意旨另以：甲○○、乙○○二人意圖為自己不法之所有
    ，明知自己無償債能力，且並非東麟公司之員工，竟於94
    年5 月間透過丙○○（已另案判決確定）在上開東麟公司內
    ，以東麟公司之名義加入勞、健保，加保成功後則由丙○○
    代為向銀行申請信用卡、金融卡，嗣因銀行拒絕核卡始未能
    得逞，因認被告另涉犯刑法第339 條第1 項、第3 項之詐欺
    取財未遂罪嫌。
  (二)按犯罪事實應依證據認定之，無證據不得認定犯罪事實；不
    能證明被告犯罪者，應諭知無罪判決，刑事訴訟法第154 條
    第2 項、第301 條第1 項分別定有明文。次按事實之認定，
    應憑證據，如未能發現確實之證據，或證據不足以證明，自
    不能以推測或擬制之方法，以為裁判基礎；再以犯罪事實所
    憑之證據，無論係直接證據或間接證據，其為訴訟上之證明
    ，須於一般人均不致有所懷疑而得確信為真實之程度，始得
    據為有罪之認定，倘其證明尚未達此程度而尚有合理之懷疑
    存在時，本諸無罪推定原則，自應為被告無罪之諭知。又被
    告否認犯罪事實所持辯解縱使不能成立，除非有確實證據足
    以證明對於被告犯罪已無合理之懷疑外，不能遽為有罪之認
    定；刑事訴訟法規定被告有緘默權，被告基於不自證己罪原
    則，既無供述之義務，亦不負自證清白之責任，不能因被告
    未能提出證據資料證明其無罪，或對於被訴之犯罪事實不置
    可否，即認定其有罪，最高法院92年度台上字第2570號判決
    意旨足資參酌。準此，法院僅有調查而無蒐集證據之義務（
    參見最高法院91年度台上字第5846號判決意旨），而檢察官
    於訴訟上應負提出證據及說服之實質舉證責任，且認定被告
    有罪之證據，須達到使事實審法官有「確信」之心證時，方
    得為被告有罪之判斷。若依負追訴犯罪職責之檢察官所提出
    之證據，尚無法使事實審法官有此程度之心證時，自應為有
    利於被告之認定 (參見最高法院92年度台上字第128 號判例
    意旨)。
  (三)公訴人認被告甲○○、乙○○另涉犯上開罪嫌，係以被告之
    供述及證人丙○○之證述為憑據。訊據被告甲○○、乙○○
    堅詞否認上開犯行，辯稱其並未要求丙○○代為申請信用卡
    、金融卡以詐取財物等語。經查：本件公訴人所指被告所涉
    上開犯行，除公訴意旨所指被告甲○○、乙○○之供述及證
    人丙○○之證述外，並無其他確實之證據，而被告甲○○、
    乙○○均否認與丙○○有意圖為自己不法所有之犯意聯絡，
    原無從認被告就此部分已為自白。且證人丙○○於本院審理
    中亦證稱，被告甲○○未曾要求代辦信用卡 (見本院97 年4
    月25日審判筆錄第4 頁)， 原無從認被告甲○○確有公訴意
    旨所指上開犯行。至證人丙○○固證稱被告乙○○雖曾請其
    代辦信用卡，惟無法確認是否被告乙○○親自簽名 ( 見 本
    院97年4 月25日審判筆錄第5 頁)， 且公訴人就此亦未提出
    被告乙○○係向何銀行施用詐術，其於申請時是否確無資力
    等可供審酌之其他憑據，自無從僅憑證人之證述即遽認被告
    乙○○確有公訴意旨所指上開犯行。
  (四)綜上所述，本件依卷內所存證據，尚不足證明被告甲○○、
    乙○○確有公訴意旨所指詐欺取財未遂犯行。此外，復查無
    其他積極證據足資證明被告有上開犯行，揆諸首開說明，犯
    罪核屬不能證明，就此部分原應為無罪之諭知。惟因公訴人
    認此部分與上開有罪部分有修正前刑法所定裁判上一罪關係
    ，爰不另為無罪之諭知。
據上論斷，應依刑事訴訟法第299 條第1 項前段，刑法第2 條第
1 項前段、第28條、第216 條、第215 條，修正前刑法41條第1
項前段、第47條第1 項，刑法施行法第1 條之1第1項、第2 項前
段，修正前罰金罰鍰提高標準條例第2 條，現行法規所定貨幣單
位折算新臺幣條例第2 條，中華民國九十六年罪犯減刑條例第2
條第1 項第3 款、第7 條，判決如主文。
本案經檢察官楊大智到庭執行職務。
中    華    民    國    97    年    5     月    9     日
                      臺灣板橋地方法院刑事第四庭
                          審判長法  官  許  政  賢
                                法  官  吳  冠  霆
                                法  官  廖  怡  貞
上列正本證明與原本無異
如不服本判決，應於送達後10日內向本院提出上訴狀
                                書記官  廖  美  紅
中    華    民    國    97    年    5     月    9     日
附錄本案論罪科刑法條全文：
刑法第215條：
從事業務之人，明知為不實之事項，而登載於其業務上作成之文
書，足以生損害於公眾或他人者，處 3 年以下有期徒刑、拘役
或 500 元以下罰金。
刑法第216條：
行使第 210 條至第 215 條之文書者，依偽造、變造文書或登載
不實事項或使登載不實事項之規定處斷。


司法院資訊處製作；財團法人民間司法改革基金會備份。
